ACORDAO-COMPLETO-2433652

ACÓRDÃO 13297/2020 ATA 42/2020 - SEGUNDA CÂMARA

VISTOS, relatados e discutidos estes autos em que se analisam atos de reforma deferidos pela 11ª Região Militar do Comando do Exército.   
ACORDAM os Ministros do Tribunal de Contas da União, reunidos em Sessão da 2ª Câmara, ante as razões expostas pelo Relator, e com fulcro nos incisos III e IX do art. 71 da Constituição Federal e nos arts. 1º, inciso V, e 39, inciso II, da Lei 8.443/1992, c/c o art. 259, inciso II, do Regimento Interno/TCU, em:
9.1. considerar legais as concessões iniciais de reforma dos Srs. Domingos da Cunha Chaves e Jorge Edigar Sobrinho, com o registro dos respectivos atos;
9.2. considerar ilegal a alteração de reforma do Sr. Adão Iris da Silva, negando registro ao correspondente ato;
9.3. dispensar o ressarcimento das quantias indevidamente recebidas de boa-fé pelo Sr. Adão Iris da Silva, consoante o disposto no Enunciado 106 da Súmula da Jurisprudência do TCU;
9.4. determinar à 11ª Região Militar do Comando do Exército que:
9.4.1. no prazo de 15 (quinze) dias, a contar da ciência desta Deliberação, abstenha-se de realizar pagamentos decorrentes do ato impugnado (subitem 9.2 retro) , sujeitando-se a autoridade administrativa omissa à responsabilidade solidária, nos termos do art. 262, caput, do Regimento Interno/TCU;
9.4.2. dê ciência, no prazo de 15 (quinze) dias, a contar do recebimento da notificação deste Acórdão, do inteiro teor desta Deliberação ao Sr. Adão Iris da Silva, encaminhando a este Tribunal, no prazo de 30 (trinta) dias, comprovante da referida ciência;
9.4.3. alerte o interessado de que o efeito suspensivo proveniente da interposição de possíveis recursos perante o TCU não o exime da devolução dos valores percebidos indevidamente após a respectiva notificação, caso os recursos não sejam providos.

Atos de reforma deferidos pela 11ª Região Militar do Comando do Exército.

Segunda Câmara

3. Interessados: Domingos da Cunha Chaves (XXX.575.891-XX), Jorge Edigar Sobrinho (XXX.455.271-XX) e Adão Iris da Silva (XXX.308.071-XX).

13.1. Ministros presentes: Ana Arraes (Presidente), Augusto Nardes, Aroldo Cedraz e Raimundo Carreiro.
13.2. Ministros-Substitutos presentes: Marcos Bemquerer Costa (Relator) e André Luís de Carvalho.

MARCOS BEMQUERER

Adoto como Relatório, com os pertinentes ajustes de forma, a instrução da Secretaria de Fiscalização de Pessoal - Sefip, por meio da qual os atos de concessão de reforma objetos destes autos foram assim analisados (peças 6 e 7) : 
"INTRODUÇÃO
1.	Trata-se de atos de reforma, submetidos, para fins de registro, à apreciação do Tribunal de Contas da União (TCU) , de acordo com o art. 71, inciso III, da Constituição Federal.  Os atos foram cadastrados e disponibilizados ao TCU por intermédio do Sistema e-Pessoal, na forma do art. 2º e 4º da Instrução Normativa TCU 78/2018.
EXAME TÉCNICO
Procedimentos aplicados
2. 	Os procedimentos para exame, apreciação e registro de atos de pessoal encontram-se estabelecidos na Instrução Normativa TCU 78/2018 e na Resolução TCU 206/2007. Essas normas dispõem, em seus arts. 4º, § 2º, e 3º, § 3º, respectivamente, que os atos de pessoal disponibilizados por meio do e-Pessoal devem ser submetidos à crítica automatizada do próprio sistema, com base em parâmetros predefinidos.
3. 	Relativamente aos atos de admissão e concessão de aposentadoria, pensão e reforma, as rotinas de crítica das informações cadastradas nos sistemas informatizados de coleta de atos foram elaboradas e validadas levando-se em conta as peculiaridades desses atos. Os itens de verificação do sistema compreendem prazos e fundamentos legais, assim como eventuais ocorrências de acumulação. Tratam-se de verificações mais abrangentes, minuciosas e precisas do que aquelas que podem ser realizadas por mãos humanas, proporcionando um nível de segurança ainda maior.
4. 	Além da crítica automatizada, há verificação humana adicional no caso de haver alertas do sistema ou informações não formatadas, como esclarecimentos do gestor ou do controle interno.
5. 	As críticas também consideram os registros do Sistema Integrado de Administração de Recursos Humanos (Siape) . O Siape disponibiliza informações atualizadas sobre as parcelas que integram os proventos, diferentemente, portanto, do Sisac, que informa as parcelas no momento do registro do ato.
Exame das Constatações
6.	Em consulta realizada em sistemas externos disponibilizados ao TCU, podemos verificar que os beneficiários constantes dos autos, não acumulam a reforma com um outro cargo ou benefício. 
7. 	Na análise do ato de nº 16279/2017, constante do processo, verifica-se que o Sr. ADAO IRIS DA SILVA era terceiro sargento da ativa, passou para reserva com proventos proporcional de terceiro sargento, foi inicialmente reformado por idade (TC-Processo 013.799/2014-2, julgado legal) em 16/12/2008.  Em 18/07/2012, foi novamente reformado, mas, nessa oportunidade por incapacidade/invalidez, quando teve seus proventos indevidamente majorados para o posto de 2º Tenente. Desta forma, quando desta reforma por incapacidade, em análise no presente processo, o militar já era reformado por idade e a majoração que se deu em seus proventos é irregular por ferir o Acórdão 2225/2225-TCU-Plenário.
8.	Na análise dos demais atos não foi encontrada qualquer irregularidade que impedisse a chancela pela legalidade.
CONCLUSÃO
9. 	A abrangência e a profundidade das verificações levadas a efeito fundamentam convicção de ilegalidade do ato de nº 16279/2017 por contrariar o Acórdão 2225/2225-TCU-Plenário. Assim, em relação aos demais atos do presente processo cabe proposta no sentido de que sejam considerados legais, promovendo-lhes os registros.   
PROPOSTA DE ENCAMINHAMENTO
10. 	Ante o exposto, com fundamento nos arts. 71, inciso III, da Constituição Federal, 1º, inciso V, e 39, incisos I e II, da Lei 8.443/1992 e 260, § 1º e 5º, do Regimento Interno do Tribunal de Contas da União, bem como art. 7º, § 4º da IN 78/2018, propõe-se:
a) considerar ilegal o ato de concessão de reforma de nº 16279/2017 por contrariar o Acórdão 2225/2225-TCU-Plenário;
b) dispensar o ressarcimento das quantias indevidamente recebidas de boa-fé pelo interessado, consoante o disposto no Enunciado 106 da Súmula da Jurisprudência do TCU;
c) considerar legais os demais atos constantes do presente processo.
d) determinar ao Ministério Da Defesa-Comando Do Exército que:
d.1) no prazo de 15 (quinze) dias, a contar da ciência desta Deliberação, abstenha-se de realizar pagamentos decorrentes do ato impugnado, sujeitando-se a autoridade administrativa omissa à responsabilidade solidária, nos termos do art. 262, caput, do Regimento Interno/TCU;
d.2) dê ciência, no prazo de 15 (quinze) dias, a contar do recebimento da notificação deste Acórdão, ao interessado, encaminhando a este Tribunal, no prazo de 30 (trinta dias) , comprovante da referida ciência; e
d.3) alerte ao interessado que o efeito suspensivo proveniente da interposição de possíveis recursos perante o TCU não o exime da devolução dos valores percebidos indevidamente após a respectiva notificação, caso os recursos não sejam providos.
e) esclarecer à unidade de origem, com supedâneo no art. 262, § 2º, do Regimento Interno, que a concessão considerada ilegal poderá prosperar mediante a emissão e o encaminhamento a este Tribunal de novo ato concessório, escoimado das irregularidades apontadas nestes autos;
f) proceda a regularização do posto/graduação que serve de base para o cálculo dos proventos da reforma;
g) determinar à Secretaria de Fiscalização de Pessoal que monitore o cumprimento das medidas indicada nos subitens 10.e) e 10.f) supra, representando a este Tribunal, caso necessário."
2.	O Ministério Público junto ao TCU, representado pelo Procurador Marinus Eduardo de Vries Marsico, manifestou-se de acordo com a proposta da Sefip (peça 8) .
É o Relatório.

não há.

Procurador Marinus Eduardo de Vries Marsico.

PESSOAL. REFORMA. DOIS ATOS INICIAIS E OUTRO ATO DE ALTERAÇÃO. MILITAR REFORMADO, POR TEMPO DE SERVIÇO. SUPERVENIÊNCIA DE INVALIDEZ PERMANENTE DECORRENTE DE DOENÇA ESPECIFICADA EM LEI. ALTERAÇÃO DA CONCESSÃO PARA ELEVAR, EM MAIS UM GRAU HIERÁRQUICO, O POSTO SOBRE O QUAL FORAM CALCULADOS OS PROVENTOS DO INATIVO. AUSÊNCIA DE PREVISÃO LEGAL PARA EXTENSÃO DA VANTAGEM ESTABELECIDA NO ART. 110 DA LEI 6.880/1980 A MILITARES JÁ REFORMADOS, BEM COMO PARA O ACRÉSCIMO DE MAIS DE UM POSTO NO CÁLCULO DOS PROVENTOS. LEGALIDADE DAS CONCESSÕES INICIAIS COM REGISTRO DOS ATOS CORRESPONDENTES. ILEGALIDADE DO ATO DE ALTERAÇÃO. NEGATIVA DE REGISTRO. DETERMINAÇÕES.

REFORMA (REFO)

Secretaria de Fiscalização de Pessoal - Sefip.

Em apreciação ato de alteração de reforma do Sr. Adão Iris da Silva e atos de concessão de reforma dos Srs. Domingos da Cunha Chaves e Jorge Edigar Sobrinho, deferidos pela 11ª Região Militar do Comando do Exército. 
2.	Em pareceres convergentes, as instâncias técnicas desta Corte concluíram pela ilegalidade do ato de alteração de reforma do Sr. Adão Iris da Silva e pela legalidade dos atos de concessão inicial dos Srs. Domingos da Cunha Chaves e Jorge Edigar Sobrinho.
3.	Mediante o Acórdão 7011/2014-TCU-Segunda Câmara, proferido nos autos do TC Processo 013.799/2014-2 (de minha relatoria) , prolatado em 18/11/2014, o Sr. Adão Iris da Silva teve o seu ato de reforma considerado legal. A concessão foi deferida com base no soldo de Terceiro Sargento, graduação idêntica a que ocupava à época em que fora reformado por idade.
4.	Em 18/07/2012, o aludido militar foi novamente reformado, desta feita por incapacidade definitiva decorrente de invalidez, oportunidade em que teve a majoração de seus proventos, que passaram a ser calculados com base no soldo de Segundo Tenente  (peça 4) , posto bem acima da graduação pela qual o interessado fora reformado por idade. 
5.	Para melhor esclarecimento da matéria, transcrevo os seguintes excertos de dispositivos da Lei 6.880/1980 (Estatuto dos Militares) , que versam sobre o tema:
"Art. 50. São direitos dos militares:
 (...)  
II - a percepção de remuneração correspondente ao grau hierárquico superior ou melhoria da mesma quando, ao ser transferido para a inatividade, contar mais de 30 (trinta) anos de serviço; (redação original)  
II - o provento calculado com base no soldo integral do posto ou graduação que possuía quando da transferência para a inatividade remunerada, se contar com mais de trinta anos de serviço; (Redação dada pela Medida Provisória nº 2.215-10, de 31.8.2001)  
III - a remuneração calculada com base no soldo integral do posto ou graduação quando, não contando 30 (trinta) anos de serviço, for transferido para a reserva remunerada, ex officio, por ter atingido a idade-limite de permanência em atividade no posto ou na graduação, ou ter sido abrangido pela quota compulsória; e (Redação original)  
III - o provento calculado com base no soldo integral do posto ou graduação quando, não contando trinta anos de serviço, for transferido para a reserva remunerada, ex officio, por ter atingido a idade-limite de permanência em atividade no posto ou na graduação, ou ter sido abrangido pela quota compulsória; e (Redação dada pela Medida Provisória nº 2.215-10, de 31.8.2001)  
 (...)  
Art. 108. A incapacidade definitiva pode sobrevir em consequência de:
I - ferimento recebido em campanha ou na manutenção da ordem pública;
II - enfermidade contraída em campanha ou na manutenção da ordem pública, ou enfermidade cuja causa eficiente decorra de uma dessas situações;
III - acidente em serviço;
IV - doença, moléstia ou enfermidade adquirida em tempo de paz, com relação de causa e efeito a condições inerentes ao serviço;
V - tuberculose ativa, alienação mental, esclerose múltipla, neoplasia maligna, cegueira, lepra, paralisia irreversível e incapacitante, cardiopatia grave, mal de Parkinson, pênfigo, espondiloartrose anquilosante, nefropatia grave e outras moléstias que a lei indicar com base nas conclusões da medicina especializada; e (Redação dada pela Lei nº 12.670, de 2012)  
VI - acidente ou doença, moléstia ou enfermidade, sem relação de causa e efeito com o serviço.
§ 1º Os casos de que tratam os itens I, II, III e IV serão provados por atestado de origem, inquérito sanitário de origem ou ficha de evacuação, sendo os termos do acidente, baixa ao hospital, papeleta de tratamento nas enfermarias e hospitais, e os registros de baixa utilizados como meios subsidiários para esclarecer a situação.
§ 2º Os militares julgados incapazes por um dos motivos constantes do item V deste artigo somente poderão ser reformados após a homologação, por Junta Superior de Saúde, da inspeção de saúde que concluiu pela incapacidade definitiva, obedecida à regulamentação específica de cada Força Singular.
 (...)  
Art. 110. O militar da ativa ou da reserva remunerada, julgado incapaz definitivamente por um dos motivos constantes dos incisos I e II do art. 108, será reformado com a remuneração calculada com base no soldo correspondente ao grau hierárquico imediato ao que possuir ou que possuía na ativa, respectivamente. (Redação dada pela Lei nº 7.580, de 1986)  
§ 1º Aplica-se o disposto neste artigo aos casos previstos nos itens III, IV e V do artigo 108, quando, verificada a incapacidade definitiva, for o militar considerado inválido, isto é, impossibilitado total e permanentemente para qualquer trabalho.
§ 2º Considera-se, para efeito deste artigo, grau hierárquico imediato:
a) o de Primeiro-Tenente, para Guarda-Marinha, Aspirante-a-Oficial e Suboficial ou Subtenente;
b) o de Segundo-Tenente, para Primeiro-Sargento, Segundo-Sargento e Terceiro-Sargento; e
c) o de Terceiro-Sargento, para Cabo e demais praças constantes do Quadro a que se refere o artigo 16.
§ 3º Aos benefícios previstos neste artigo e seus parágrafos poderão ser acrescidos outros relativos à remuneração, estabelecidos em leis especiais, desde que o militar, ao ser reformado, já satisfaça às condições por elas exigidas.
§ 4º Revogado pela Medida Provisória nº 2.215-10, de 31.8.2001
§ 5º Revogado pela Medida Provisória nº 2.215-10, de 31.8.2001." (grifos acrescidos) 
6. 	A leitura do art. 110, caput, acima transcrito deixa assente que, estando o militar na ativa ou na reserva remunerada, se for julgado incapaz definitivamente por um dos motivos constantes dos incisos I e II do art. 108, faz jus à reforma com remuneração calculada com base no soldo correspondente ao grau hierárquico imediato ao que possuía na ativa.
7. 	Tal situação - reforma com um posto acima - também se estende às situações descritas nos incisos III, IV e V do art. 108 daquele diploma legal. 
8. 	Este é o entendimento do Superior Tribunal de Justiça - intérprete último da legislação federal - no que se refere ao tema, conforme se nota do julgado abaixo mencionado:
"AGRAVO REGIMENTAL NOS EMBARGOS DE DECLARAÇÃO EM RECURSO ESPECIAL. ADMINISTRATIVO. MILITAR DA RESERVA REMUNERADA. SUPERVENIÊNCIA DE INCAPACIDADE TOTAL E DEFINITIVA. REFORMA. CÁLCULO DOS PROVENTOS. SOLDO DO POSTO IMEDIATAMENTE SUPERIOR AO QUE EXERCIA NA ATIVA. 
1. A orientação jurisprudencial desta Corte Superior é no sentido de que o militar da reserva remunerada julgado definitivamente incapaz para qualquer trabalho, como na hipótese de estar acometido de cardiopatia grave, deve ser reformado com proventos correspondentes ao soldo da graduação hierárquica imediata a que possuía na ativa, nos termos do art. 110, § 1º, da Lei nº 6.880/80. 
2. Agravo regimental a que se nega provimento. (AgRg nos EDcl no Recurso Especial 966.142/RJ, Rel. Min. Marco Aurélio Bellizze, Quinta Turma, julgado em 26/2/2013, DJe de 5/3/2013) ."
9. 	Dessume-se, portanto, que a possibilidade de galgar um posto ou graduação acima da que ocupava somente é aplicável ao militar incurso nos incisos do art. 108 da Lei 6.880/1980 enquanto estiver na ativa ou na reserva remunerada, ficando excluído o militar que já tenha sido reformado. 
10. 	No âmbito desta Corte, a jurisprudência mais recente não destoa do Egrégio STJ, consoante os precedentes abaixo relacionados, colhidos da ferramenta de pesquisa Jurisprudência Selecionada:
 Acórdão 2225/2019-TCU-Plenário (relator Ministro Benjamin Zymler) 
"A reforma de militar por incapacidade com proventos calculados com base no soldo correspondente ao grau hierárquico imediato ao que possuir ou que possuía na ativa (art. 110, § 1º, da Lei 6.880/1980) restringe-se aos militares da ativa ou da reserva remunerada, não sendo possível a concessão dessa vantagem aos militares já reformados; entendimento esse a ser aplicado aos atos concessórios apreciados pelo TCU a partir da data de prolação do Acórdão 2225/2019-TCU-Plenário." 
Acórdão 13184/2019-TCU-Primeira Câmara (relator Ministro Benjamin Zymler)  
 "A reforma de militar por incapacidade com proventos calculados com base no soldo correspondente ao grau hierárquico imediato ao que possuir ou que possuía na ativa (art. 110, § 1º, da Lei 6.880/1980) restringe-se aos militares da ativa ou da reserva remunerada, não sendo possível a concessão dessa vantagem aos militares já reformados." 
11. 	Os julgados supra fazem menção à proibição em relação a militares reformados. O ponto fulcral do entendimento do TCU é similar àquele adotado pelo STJ, ou seja, de que a concessão de um posto ou graduação acima para fins de cálculo da remuneração deve sempre tomar como base o posto ou a graduação que o militar possuía na ativa, não havendo espaço para o efeito cascata de se galgar mais de um posto ou graduação em relação ao que ocupava. 
12. 	À guisa de conclusão, dado que a majoração do benefício de reforma do Sr. Adão Iris da Silva foi efetuada em desacordo com a jurisprudência deste Tribunal, cabe considerar ilegal o ato de peça 4 (número do ato 16279/2017) , negando o seu correspondente registro. 
13. 	Oportuno, ainda, em conformidade com o art. 262 do Regimento Interno/TCU, determinar ao órgão de origem que faça cessar o pagamento decorrente do ato ora impugnado, sob pena de responsabilidade solidária da autoridade administrativa omissa, bem como dispensar a devolução das quantias indevidamente recebidas de boa-fé pelo interessado, consoante o disposto no Enunciado 106 da Súmula da Jurisprudência do TCU.
14.	Por fim, as concessões iniciais de reforma em benefício dos Srs. Domingos da Cunha Chaves e Jorge Edigar Sobrinho, a respeito das quais não há dissenso nos autos, devem ser consideradas legais, conferindo-se registro aos correspondentes atos.
	Em face do exposto, manifesto-me para que o Tribunal adote a minuta de Acórdão que ora submeto à apreciação deste Colegiado.
TCU, Sala das Sessões, em 24 de novembro de 2020.
MARCOS BEMQUERER COSTA
Relator